最高法院刑事判決　　　　　　　　　　　　　　　九十三年度台上字第五九一三號
　　上　訴　人　甲○○
　　選任辯護人　宋志衡律師
右上訴人因偽造有價證券案件，不服台灣高等法院中華民國九十年十二月三十一日第
二審更審判決（九十年度上更(一)字第七０七號，起訴案號：台灣桃園地方法院檢察署
八十六年度偵字第一二四七二、一四四九八號），提起上訴，本院判決如左：
    主  文
原判決撤銷，發回台灣高等法院。
    理  由
本件原判決認定上訴人甲○○曾因退票，於民國八十五年七月五日經票據交換所列為
拒絕往來戶，無法申領支票使用，惟因經營捕蚊燈事業所需，亟須使用支票，竟基於
概括之犯意，先於八十六年間某日，在桃園縣龍潭鄉某地，委由不知情之刻印社人員
偽刻「彭素琴」印章一枚，再於八十六年四月十一日，持其向友人彭素琴借用，原作
為申購未上市股票抽籤用之彭素琴國民身分證，前往桃園縣平鎮市○○路○○段一五
０號之新竹區中小企業銀行山子頂分行（下稱新竹企銀山子頂分行），佯以彭素琴名
義，在存款印鑑卡偽簽「彭素琴」署押，並蓋用該枚印章，偽造「彭素琴」印文於其
上詳如原判決附表二編號一所示，使不知情之銀行行員在該行活期儲蓄存款第000
0000000號存摺印鑑欄內蓋用「彭素琴」之印文詳如原判決附表二編號二所示
後，發給該存摺。於同年月十九日，又持前開彭素琴國民身分證及該枚偽造之印章前
往新竹企銀山子頂分行，冒用彭素琴名義，在支票存款開戶申請書上記載申領支票係
彭素琴為製造捕蚊燈事業所需等內容後，偽簽「彭素琴」之署押，並蓋用該枚偽刻之
印章，偽造「彭素琴」印文於其上詳如原判決附表二編號三所示，並刻意留下桃園縣
龍潭鄉○○路四十五巷三號其營業場所供銀行察訪後，持以行使，持交由該銀行審查
其開立支票存款帳戶之資格。同年五月二十六日，上訴人接獲新竹企銀山子頂分行開
戶通知後，再至新竹企銀山子頂分行，接續在如原判決附表二編號四、五所示支票存
款約定書及印鑑卡內，偽造如該附表二編號四、五所示「彭素琴」之署押及印文，完
成偽造私文書內容，並准其設立第六０八五一｜三號之支票存款帳戶。嗣上訴人為領
取支票使用，先後於同年五月二十六日、六月十八日及七月二十八日，前往新竹企銀
山子頂分行，連續在如原判決附表二編號六所示之領取支票登記簿上，偽蓋「彭素琴
」之印文，領用三本支票簿使用，均足生損害於彭素琴。於取得支票簿後，復意圖供
行使之用，並基於概括之犯意，在桃園縣龍潭鄉○○路四十五巷一號其住處，連續在
如原判決附表一編號所示第一至六、八至九、十一、十三至十八、二十至三十九、四
十一至四十二、四十四、四十六至四十七、四十九至五十、五十三至五十四、五十六
至五十八號之支票四十七紙（起訴書誤載為四十二紙），偽造發票人「彭素琴」之印
文、金額及票載發票日，完成發票行為後，先後交付他人，持以抵付貨款，足生損害
於彭素琴。其間上訴人經營之事業尚稱順利，前開支票編號所示第一至六、八至九、
十一、十三至十八、二十至三十九、四十二、四十四、四十六、四十九、五十三至五
十四、五十七至五十八號之支票均獲付款，惟嗣因上訴人週轉困難，前開部分支票屆
期經提示不獲兌付，持票人於八十六年八月十日向彭素琴追索票據債務，彭素琴始獲
悉上情等情。因而撤銷第一審判決，改判仍依牽連犯從一重論處上訴人連續意圖供行
使之用而偽造有價證券罪刑，固非無見。
惟查：(一)、科刑之判決書，須將認定之犯罪事實，於事實欄內詳為記載，然後於理由
內說明其所憑之依據及認定之理由，使事實與理由兩相一致，方為適法；如事實欄之
記載，與理由欄之敘述不相符合，即屬理由矛盾，其判決為當然違背法令。原判決於
事實欄記載上訴人偽造之支票為如原判決附表一編號一至六、八至九、十一、十三至
十八、二十至三十九、四十一至四十二、四十四、四十六至四十七、四十九至五十、
五十三至五十四、五十六至五十八號所示支票共四十七紙等情。換言之，原判決認定
如原判決附表一編號四十一、四十七及五十號所示之支票三紙，亦係上訴人所偽造；
然理由欄初則謂上開三紙支票「票面記載之金額及發票年、月、日均不詳，是否具備
票據法之法定方式，而屬有價證券，尚非無疑？」（原判決第十頁第十四行至第十七
行），旋又接稱：「如附表（原判決附表）一編號所示第一至六、八至九、十一、十
三至十八、二十至三十九、四十一至四十二、四十四、四十六至四十七、四十九至五
十、五十三至五十四、五十六至五十八號偽造之支票四十七紙，均為偽造之有價證券
，應依刑法第二百零五條規定沒收」云云（原判決第十三頁第一行至第四行）。非但
事實欄之記載，與理由內之論述不相符合，即理由欄前後之敘述，亦未儘一致，已難
謂無判決理由矛盾之違法。(二)、上訴人始終否認有本件犯行，一再辯稱係得告訴人彭
素琴之同意代刻印章，並申領支票及簽發，嗣因伊週轉不靈，未能支付票款，彭素琴
恐擔負票據責任，始誣指未經其同意等語。而依卷內資料，彭素琴於八十六年八月十
日即經由持票人之告知，獲悉上訴人以其名義簽發支票（偵字第一四四九八號卷第二
十六頁反面），而於同年月十八日要求上訴人簽具內載：「本人甲○○借到彭素琴…
…身分證及戶口名簿使用股票買賣，以及其它用途，如以後有發生任何債務糾紛，本
人願付一確（切）法律責任」之切結書（偵字第一二四七二號卷第七頁），於同年九
月六日更以其中九紙支票遺失為由，向付款銀行辦理掛失止付（同前卷第六頁）。如
均無訛，彭素琴既自始即未同意上訴人代刻印章，向銀行設立帳戶，申領支票及簽發
，何以其於八十六年八月十日獲悉上訴人冒用其名義簽發支票使用後，竟未立即要求
上訴人停止簽發？其既為明權責（原判決第五頁第九行），而於同年月十八日要求上
訴人簽立切結書，何以竟未要求上訴人據實將情記載於該切結書上，及記載身分證使
用範圍包括「其它用途」？尤以不即時將情告知付款銀行，請求停止該帳戶之使用，
或撤銷付款之委託，更甘冒未指定犯人誣告罪責，且遲至同年九月十日始僅就其中之
九紙支票，以遺失為由，向付款銀行申請掛失止付，原因何在？實情為何？與上訴人
之利益至有關聯，原審俱未深入詳予調查究明，遽行判決，理由內未為必要之說明，
亦嫌速斷而難昭折服。以上，或係上訴意旨所指摘，或為本院得依職權調查之事項，
應認原判決仍有撤銷發回更審之原因。
據上論結，應依刑事訴訟法第三百九十七條、第四百零一條，判決如主文。
中　　　華　　　民　　　國　　九十三　　年　　 十一 　　月　　 十一 　　日
                              最高法院刑事第十一庭
                                  審判長法官  張　淳　淙
                                        法官  謝　俊　雄
                                        法官  蘇　振　堂
                                        法官  張　春　福
                                        法官  呂　丹　玉
      右正本證明與原本無異
                                              書  記  官
中　　　華　　　民　　　國　　九十三　　年　　 十一 　　月　　 十六 　　日
                                                                       ｍ
